【裁判字號】    94,交上訴,1140
【裁判日期】    950207
【裁判案由】    遺棄等
【裁判全文】
臺灣高等法院臺南分院刑事判決      94年度交上訴字第1140號
上  訴  人  臺灣臺南地方法院檢察署檢察官
上  訴  人
即  被  告  甲○○
選任辯護人  邱佩芳律師
            楊瀚濤律師
            賴玉山律師
上列上訴人因被告遺棄等案件，不服臺灣臺南地方法院94年度交
訴字第8號中華民國94年9月29日第一審判決（起訴案號：臺灣臺
南地方法院檢察署93年度偵字第8273號、93年度調偵字第465號
），提起上訴，本院判決如下：
    主  文
原判決撤銷。
甲○○因過失致人於死，處有期徒刑拾月；又駕駛動力交通工具
肇事，致人死而逃逸，處有期徒刑貳年陸月。應執行有期徒刑參
年貳月。
    事  實
一、甲○○於民國92年9月間，經由電腦網路聊天室認識黃雅蘭
    ，兩人進而相約於同年10月20日凌晨2點鐘左右見面。甲○
    ○於是在該日凌晨2時許，飲酒後駕駛車牌號碼MTQ-521號重
    型機車（此部分無從證明甲○○業已達於不能安全駕駛之程
    度，或其吐氣酒精濃度業已超過每公升0.25毫克之標準值）
    ，依約前往黃雅蘭位於台南市○○街155巷10號之住處附近
    與黃雅蘭見面，隨後並載黃雅蘭外出遊玩（甲○○當時係服
    義務役休假在外之現役軍人身分，於92年12月6日役滿退伍
    ）。後於同日凌晨4點30分左右，甲○○駕駛前述機車，後
    載黃雅蘭，沿台南市○○區○○路5段，由東往西方向，行
    經該路段28號前堤防旁之路段時，理應注意汽車行駛時，駕
    駛人應注意車前狀況，並隨時採取必要之安全措施，又依當
    時天候晴朗、夜間有照明、路面乾燥無缺陷、道路上未有任
    何障礙物、視距復屬良好等情形以觀，客觀上亦無不能注意
    之情事，其竟疏於注意車前狀況，以致不慎撞及路旁之行道
    樹與補強路樹之木棍，並造成黃雅蘭倒地後受有右側脛骨遠
    端骨折及頭部外傷等傷害，且因腦水腫而昏迷不省人事，甲
    ○○則因此受有左髖股挫傷、腳部擦傷等傷害。豈知甲○○
    駕車肇事，並造成黃雅蘭受傷倒地昏迷後，竟因心裡害怕，
    僅將黃雅蘭移置路旁堤防上，而未採取任何救護措施，或電
    請救護人員前來救治黃雅蘭，且未報警到場處理，隨即起意
    逃逸而駕車逕自離開現場。黃雅蘭後經路人陳健全發現而報
    警處理後，始經救護人員送至台南縣永康市財團法人奇美醫
    院救治，但該院醫療人員因見黃雅蘭僅有頭部擦傷及意識模
    糊，而無其他明顯症狀，乃未進行任何積極治療，並因該院
    無加護病房床位，隨後又將黃雅蘭轉至高雄市國軍高雄總醫
    院治療。而國軍高雄總醫院醫療人員亦未立即對於黃雅蘭採
    取積極之治療措施，而將其安排於加護病房中觀察照顧，直
    至同年月25日，該院醫療人員始因黃雅蘭之病情惡化，而進
    行支氣管鏡檢查，27日並進行氣管切開手術及右側胸管引流
    手術等治療，然黃雅蘭延至27日下午4點鐘左右，仍因腦水
    腫昏迷，引起肺炎及肋膜膿瘍，導致敗血症而傷重不治死亡
    。又本件經承辦警員據報到場處理時，發現掉落於現場之機
    車腳踏板1塊，隨後並清查黃雅蘭生前所使用之行動電話通
    聯紀錄，發現事故發生前，黃雅蘭所使用之行動電話曾與甲
    ○○所使用之行動電話聯絡頻繁，乃循線通知甲○○到案說
    明，而查悉上情。
二、案經臺灣臺南地方法院檢察署檢察官據報相驗後自動檢舉偵
    查起訴。
    理  由
一、上揭犯罪事實，除上訴人即被告甲○○駕車肇事後是否曾將
    被害人黃雅蘭移置路旁堤防上一事外，其餘業據被告於警詢
    、偵查時、原審及本院審理中坦白承認，核與證人即聽聞本
    件交通事故撞擊聲而向外察看之蘇雅津於警詢時（見相驗卷
    第51、62頁），以及證人即事故發生後曾到肇事現場觀看之
    陳建全於警詢中（見相驗卷第8頁）及原審調查時（見原審
    卷第81頁）所證述之情節，均大致相符，且有道路交通事故
    現場圖、道路交通事故調查報告表(一)、(二)各1份、事故現場
    及肇事車輛蒐證照片55張、和信電訊股份有限公司00000000
    00號、0000000000號行動電話通聯記錄、救護紀錄表、病患
    救護個案記錄各1份等在卷可參，並有扣案之機車腳踏板1塊
    足資佐證，故被告於上開時、地，駕駛機車載被害人而不慎
    肇事，並造成被害人受傷倒地昏迷後，隨即駕車逕自逃離現
    場等事實，應可認定。
二、其次，被害人黃雅蘭受傷昏倒在地而經人發現由證人陳健全
    報警處理後，隨即由救護人員送至台南縣永康市之財團法人
    奇美醫院救治，然該院醫療人員僅對於被害人實施頸圈固定
    及靜脈輸液，而未採取其他積極之醫療措施，並因該院當時
    並無加護病房床位得以提供被害人住院觀察照顧，乃隨即將
    被害人轉至高雄市國軍高雄總醫院等情，有財團法人奇美醫
    院94年2月23日（94）奇醫字第0862號函及所附之病歷摘要1
    份附卷可參（見原審卷第42頁）。又國軍高雄總醫院之醫療
    人員於被害人抵達時，亦未立即進行積極治療，而係將被害
    人安排進入加護病房中觀察照顧，後來直至同年月25日，因
    被害人病情惡化，該院醫療人員始進行相關之手術治療措施
    一節，則有上開國軍高雄總醫院附設民眾診療服務處92年10
    月27日診斷證明書1紙及94年3月7日醫慈字第0940000911 號
    函所附之出院病歷摘要1份存卷可考（見原審卷第29頁）。
    而被害人死亡後，經法醫師解剖鑑定結果，亦認被害人之死
    亡原因為腦水腫昏迷，引起肺炎及肋膜膿瘍，造成敗血症而
    不治死亡，腦水腫成因則需考量車禍造成等情，則有法務部
    法醫研究所93年2月10日法醫理字第0920003997號函附之（
    92）法醫所醫鑑字第1540號鑑定書1份在卷可考（見相驗卷
    第88頁），足見被害人應係因本件交通事故，而最終導致死
    亡之結果，故被告之前述駕車肇事行為，與被害人之死亡結
    果間，具有相當因果關係，亦足認定。
三、再者，證人即於本件事故發生後據報前往救護被害人黃雅蘭
    之張慶輝，於原審審理時到庭具結證稱：其到現場時，被害
    人係趴在有雜草之堤防處，該處與地面差距約為50公分左右
    等語（見原審卷第105、106頁），另一證人即本件事故發生
    後曾出外察看之陳建全，亦曾在原審調查時到庭證述：其聽
    到呼救便出外察看，發現有一女子倒在堤防之草堆上，而補
    強路樹之木棍上有撞擊痕跡，離女子所躺之處約有6公尺左
    右等情（見原審卷第82頁），可知被害人黃雅蘭於被告甲○
    ○離開肇事現場當時，應係趴在有草堆之堤防處，而該堤防
    距離路面約有50公分之高度，且被害人所在位置則距機車撞
    擊路樹及補強木棍處有6公尺左右之距離。另詳細觀察現場
    蒐證照片內容，亦可發現被害人所在位置之堤防附近，並無
    任何血跡或其他跡證，再參酌被害人如係坐於機車後座，而
    因機車撞擊時飛出而跌落於該堤防上，則其身體四肢應會有
    多處擦挫傷，且該堤防地面上也應會留下可見之血跡或摩擦
    痕，然被害人實際上除有右側脛骨遠端骨折及頭部外傷等傷
    害外，並無其他明顯外傷，而被害人所在位置經查亦無任何
    可見之血跡或其他跡證，足見被害人應非於被告駕車擦撞路
    樹及補強木棍當時，即飛落跌至該路旁堤防上。此外，參照
    證人即事故發生當時聽見撞擊聲而向外察看之蘇雅津，於警
    詢時即已證稱：當時該騎機車之男子好像彎腰在拉東西等語
    （92年10月28日警詢筆錄參照；警卷第6頁），故本件被害
    人應非於事故發生時，即飛跌至路旁堤防上，而係被告肇事
    後另將被害人移置於該處，雖法務部法醫研究所鑑定書記載
    被害人上唇有一擦傷、右下肢有擦傷、右腳踝有瘀痕、右腳
    掌背有擦傷、左膝上方有擦傷、左大肢有不明顯瘀痕等情，
    惟被害人既有因被告移動，而被害人姿勢又係趴著，且該處
    堤防距離路面高度約有50公分等情，則上開擦傷、瘀痕亦認
    係由被告移動被害人所造成。從而，被告所辯：其並未移動
    被害人等語，經核尚與事實不符，而不足採。
四、又刑法第一百八十五條之四之肇事致人死傷逃逸罪，並不以
    被害人為無自救能力人為必要，且在肇事致人死亡而逃逸之
    情形，無成立刑法第二百九十四條第一項遺棄罪餘地，兩相
    比較，刑法第一百八十五條之四肇事致人死傷逃逸罪之構成
    要件，較同法第二百九十四條第一項遺棄罪為寬，且前者之
    法定刑度係參考後者而定，立法目的似有意將駕駛動力交通
    工具肇事致人受傷而逃逸行為之處罰，以前者之規定取代後
    者之意，且就肇事致人死亡而逃逸者，亦依該罪科以刑責，
    俾促使駕駛人於肇事後能對被害人即時救護，以減少死傷。
    則在駕駛動力交通工具肇事，致人受傷，使陷於無自救能力
    而逃逸之情形，刑法第一百八十五條之四固為同法第二百九
    十四條第一項之特別規定，而應優先適用；然同法第二百九
    十四條第二項之遺棄因而致人於死（重傷）罪，係就同條第
    一項之遺棄行為而致生死亡或重傷之加重結果為處罰，為該
    遺棄罪之加重結果犯規定，是在駕駛動力交通工具肇事致人
    受傷，使陷於無自救能力而逃逸之情形，倘被害人因其逃逸
    ，致發生客觀上能預見而不預見之重傷或死亡之加重結果者
    ，自應對行為人之肇事逃逸行為，論以該遺棄之加重結果犯
    罪責，而非同法第一百八十五條之四之肇事致人受傷逃逸罪
    所可取代。再刑法第二百九十四條第二項之遺棄致死罪，以
    行為人對於無自救力之人，明知而仍不為其生存所必要之扶
    助、養育或保護，致該無自救力之人發生死亡之結果為成立
    要件。故遺棄行為與被害人之死亡之間，須有因果關係存在
    ，即被害人之死亡須導因於行為人之不作為，始足當之。倘
    行為人即使及時予以必要之扶助、保護，亦無法救治，僅係
    應否成立普通遺棄罪之問題，尚難令負遺棄致死之罪責。查
    被害人黃雅蘭車禍發生後之情況，黃雅蘭當時沒有意識；一
    動也不動等情，並經證人陳健全於警詢、原審、證人張慶輝
    於原審審理時證述明確（見警詢第7頁、原審卷第82頁、第
    106頁），亦有臺南市警察局第三分局92年10月29日南市警
    三刑字第0920002335號函1件在卷可稽（見相驗卷第48至50
    頁），足見被害人因車禍造成頭部外傷，因撞擊力道甚大，
    致被害人黃雅蘭當時沒有意識能力，且被害人黃雅蘭經轉院
    至國軍高雄總醫院後，並於92年10月20 日上午11時45分發
    出病危等情，亦有國軍高雄總醫院急診室病患觀察記錄表在
    卷可憑（見原審卷第39頁），益見被害人黃雅蘭頭部受創甚
    巨，已危及其生命，應可採認。再者被害人黃雅蘭係於92年
    10月20日上午5點29分左右，經救護人員送至財團法人奇美
    醫院等情，有上開病患救護個案紀錄表1份附卷可參，而被
    害人經轉送至國軍高雄總醫院時，則已是當日上午10點57分
    左右，亦有前述國軍高雄總醫院94年3月7日醫慈字第094000
    0911號函所附之急診護理評估表1份附卷可參（見原審卷第
    37頁），當中超過5個小時以上的時間，醫療人員並未對於
    被害人進行任何積極之治療。而被告甲○○駕車肇事離開現
    場（即當日凌晨4點30分左右），直到救護人員據報抵達肇
    事現場（即當日凌晨5點18分左右，見前述病患救護個案紀
    錄表）之期間，則僅有40餘分鐘而已，相較之下，被告肇事
    後縱然立即通知救護人員到場救治，並隨即將被害人送醫，
    亦應不至於影響被害人後來病情之演變。據此並參酌前述奇
    美醫院及國軍高雄總醫院對於被害人之治療過程，可知被害
    人之傷勢是否惡化，尚不會因被告肇事後立即加以救護送醫
    而有所不同，而被害人縱然立即送醫治療，亦難以避免最終
    死亡之結果，則應認被害人黃雅蘭發生死亡結果，實係因本
    件車禍所造成，與被告肇事後棄被害人於不顧而逕行離開現
    場之行為，尚無具有相當因果關係，故而尚難以刑法第294
    條第2項遺棄致死罪相繩。
五、按汽車行駛時，駕駛人應注意車前狀況，並隨時採取必要之
    安全措施，道路交通安全規則第94條第3項定有明文。本件
    被告甲○○於前述時、地，駕車於道路上行駛，理應注意前
    開道路交通安全規則，而案發當時天候晴朗、夜間有照明、
    路面乾燥無缺陷、道路上未有任何障礙物、視距復屬良好等
    情，則據上開道路交通事故調查報告表(一)載明可考，基此判
    斷，客觀上亦無不能注意之情事，然被告竟疏於注意車前狀
    況即貿然前行，以致不慎撞及路旁之行道樹與補強路樹之木
    棍，並造成被害人黃雅蘭受傷倒地昏迷，故被告之前述駕車
    肇事行為，顯然具有過失。
六、被告甲○○駕車撞及行道樹與補強路樹木棍而肇事，並造成
    後載之被害人黃雅蘭因此受傷倒地昏迷後，雖將被害人移置
    於路旁之堤防上，但其不僅未留在現場處理善後事宜，且未
    打電話請救護人員前來救護被害人，更未報警到場調查處理
    ，即起意逃逸而駕車逕自離開現場，故本件被告尚有駕車肇
    事逃逸之犯行，亦應無疑義。因之，本件事證已甚明確，被
    告之過失致人於死及駕車肇事逃之公共危險等犯行，應均可
    認定。
七、查被告甲○○於本件事故發生當時，仍具有現役軍人之身分
    ，核其上開所為應係犯陸海空軍刑法第76條第1項第5款及第
    3款之罪，而應依刑法第276條第1項之普通過失致死罪及同
    法第185條之4之駕車肇事逃逸罪之規定處罰。又刑法之過失
    致人於死罪，係針對行為人應注意、能注意、而不注意之過
    失行為予以非難，而刑法第一百八十五條之四之肇事致人死
    傷逃逸罪，則以處罰肇事後逃逸之駕駛人為目的，俾促使駕
    駛人於肇事後能對被害人即時救護，以減少死傷，是該罪之
    成立祇以行為人有駕駛動力交通工具肇事，致人死傷而逃逸
    之事實為已足，二者之立法目的及犯罪構成要件截然不同，
    且駕駛人之肇事逃逸，係在其過失行為發生後，為規避責任
    ，而另行起意之另一行為，本質上難認其逃逸行為為另犯過
    失致人於死罪之方法或結果之行為，故行為人之過失犯行與
    其肇事致人死亡而逃逸之行為，應屬併罰關係。故而被告所
    犯上開2罪間，行為態樣不同，犯罪構成要件亦有差異，故
    應予分別論罪，併合處罰。公訴意旨雖認被告肇事後將被害
    人黃雅蘭留在現場而駕車逕行離去，而被害人最終仍傷重不
    治死亡部分，係犯刑法第294條第2項前段之遺棄致人於死罪
    ，然如前述，被告上開駕車逃離現場而遺棄被害人之行為，
    與被害人最終死亡之結果間，經核尚無相當因果關係存在，
    故亦難認被告有何遺棄致人於死之罪行，公訴意旨疏未斟酌
    此點，經核容有未洽，但因其社會基本事實同一，故本院自
    應予以審理，並變更其起訴法條。至於被告駕車肇事致被害
    人受傷，並使被害人陷於無自救能力之狀態而逃逸之行為，
    雖另該當於刑法第294條第1項遺棄罪之犯罪構成要件，然因
    刑法第185條之4係該條項之特別規定（最高法院88年台上字
    第7396號判決意旨參照），故應優先適用刑法第185條之4之
    規定，併此敘明。
八、原審以被告事證已臻明確，因予論罪科刑，固非無見，惟查
    被告嗣與被害人父母暨告訴人達成調解賠償告訴人所受損失
    ，取得告訴人之諒解，有臺灣臺南地方法院94年度新調字第
    97號調解書1件附卷可稽，為原審未及審酌，原判決已有未
    洽；檢察官上訴意旨猶指被告所為，係構成刑法第294條第
    2項遺棄致死罪，為無理由，而被告於本院指摘原判決量刑
    過重不當，為有理由，自應由本院將原判決撤銷改判。爰審
    酌被告甲○○之生活狀況、品行、智識程度，本件犯罪所生
    之危險、損害，以及被告犯罪後雖已坦白承認所為，然其騎
    機車疏於注意車前狀況即貿然前行，應係本件交通事故之唯
    一肇事因素，其過失程度經核非屬輕微，且其過失駕駛行為
    並造成被害人黃雅蘭死亡之嚴重後果，另被告駕車肇事致被
    害人受傷倒地昏迷後，不顧被害人係其所邀約出遊，理應更
    加保護照顧被害人，竟僅將被害人移置於路旁堤防上，而未
    採取任何救護措施，或電請救護人員前來救治被害人，且未
    報警到場處理，隨即駕車逕自逃離現場，其惡性亦屬甚鉅，
    又其犯本罪時尚具有現役軍人之身分，其竟不知潔身自愛，
    反而畏罪逃逸，並對於被害人事後狀況不加聞問，其惡性經
    核亦屬非淺，其犯罪後之態度尚非良好等一切情狀，分別量
    處如主文所示第2項之刑，並定應執行之刑。
九、此外，被告甲○○犯本件前述各罪時係現役軍人之身分，其
    所犯上開2罪，則均為陸海空軍刑法第76條第1項所列之罪（
    過失致死罪為該條第1項第5款殺人罪章之罪；駕車肇事逃逸
    罪則為該條項第3款之罪），而屬現役軍人犯軍法之罪。但
    因被告犯罪時係在服役中（91年2月間入伍，92年12月間退
    伍），發覺則在離役後之93年5月間，依照軍事審判法第5條
    第2項之規定，仍應由普通法院審理。另同法第5條第3項則
    亦明文規定：前項之規定，按行為時之身分適用法律。從而
    ，被告之上開犯行，本院應有審判權，且其所為應係犯陸海
    空軍刑法第76條第1項第3款及第5款之罪，而應依刑法第276
    條第1項之普通過失致死罪及同法第185條之4之駕車肇事逃
    逸罪等規定處罰，附此敘明。
據上論斷，應依軍事審判法第5條第2項、第3項，刑事訴訟法第
369條第1項前段、第364條、第299條第1項前段、第300條，陸海
空軍刑法第76條第1項第3款、第5款，刑法第276條第1項、刑法
第185條之4、第51條第5款，罰金罰鍰提高標準條例第1條前段，
判決如主文。
本案經檢察官吳忠賢到庭執行職務。
中    華    民    國    95    年    2     月    7     日
                  刑事第五庭    審判長法  官  楊明章
                                      法  官  顏基典
                                      法  官  吳森豐
以上正本證明與原本無異。
過失致死罪部分不得上訴
駕車肇事致死逃逸罪部分如不服本判決，應於收受本判決後十日
內向本院提出上訴書狀。其未敘述上訴理由者並得於提起上訴後
十日內向本院補提理由書狀（均須按他造當事人之人數附繕本）
「切勿逕送上級法院」。
                                      書記官  李梅菊
中    華    民    國    95    年    2     月    7     日
附錄法條：
刑法第185條之4
駕駛動力交通工具肇事，致人死傷而逃逸者，處6月以上5年以下
有期徒刑。
刑法第276條第1項
因過失致人於死者，處2年以下有期徒刑、拘役或2千元以下罰金
。


司法院資訊處製作；財團法人民間司法改革基金會備份。
